臺灣板橋地方法院刑事判決　　　　　　　　　　　　　九十一年度訴字第三六四號
　　公　訴　人　臺灣板橋地方法院檢察署檢察官
　　被　　　告　庚○○
　　　　　　　　乙○○
右列被告因偽造文書等案件，經檢察官提起公訴 (九十年度偵緝字第一四○○號、九
十年度偵字第一六九九一號、九十一年度偵緝字第八十三號)，本院判決如左：
    主  文
庚○○、乙○○均無罪。
    理  由
一、公訴意旨略以：被告庚○○、乙○○夫婦二人共同於民國（下同）八十七年十月
    十日起至九十一年二月十日止，在臺北縣板橋市○○○街八十巷十弄四之一號住
    處召集互助會，由庚○○擔任會首，每會新臺幣（下同）三萬元，連同會首共五
    十一會，每月二十五日開標。庚○○、乙○○夫婦二人因資金週轉困難，竟共同
    基於意圖為自己不法所有之犯意聯絡，並基於概括之犯意，利用會員彼此之間並
    不熟識或未親自到場參與投標之便，於不詳時間，連續在上開住處，冒用不詳會
    員五人之名義偽填標單之私文書，表示願意以標單所載之不詳利息標會，而於上
    開地址內行使該標單，並因此而得標，致生損害於活會丁○○等二十四人，丁○○等二十四名活會不疑有他，各交付金額不等之會款予乙○○。庚○○、乙○○
    夫婦二人以此方式連續五次向丁○○等活會詐取會款，並致使丁○○（編號３０
    號一會）、辛○○（編號２３、２４號二會）、寅○○（編號５、６號二會）吳
    金定（編號７號一會）、邱鴻文（編號１１號一會）、呂秋爵（編號２１號一會
    ）、高淑英（編號２５、２６號二會）、郭永村（編號２７號一會）、丑○○（
    編號３１號一會）、癸○○（起訴書誤載為陳英進、編號３２號一會）、壬○○
    （編號３３號一會）、卯○○（編號３５一會）、李弘緯（編號３６號一會）、
    陳清圳（編號４０號一會）、陳素蘭（編號４３號一會）、徐太安（編號４４、
    ４５號二會）、許秀馨（應為編號１４一會，起訴書誤載為編號３３號一會）、
    許見當（編號１２號）、王淑惠（編號１３號一會）、甲○○（編號４６號一會
    ）等二十四名活會會員各受有九十六萬元之財產損失。嗣於八十九年十月該互助
    會因故倒會後，活會會員始發現該互助會竟尚有丁○○、辛○○等二十四個活會
    ，仍為尚未得標之活會會員，超過於停會後之實際應有十九個活會人數，而查知
    庚○○、乙○○夫婦二人連續偽造會員互助會標單，冒標五次互助會款，詐欺取
    得其他會員互助會會款之情事，因認被告二人涉有刑法第二百十六條、第二百二
    十條第一項、第二百十條之行使偽造準私文書罪嫌，及同法第三百三十九條第一
    項之詐欺取財罪嫌。
二、按犯罪事實，應依證據認定之，無證據不得推定其犯罪事實。又不能證明被告犯
    罪者，應諭知無罪之判決，刑事訴訟法第一百五十四條、第三百零一條第一項分
    別定有明文。再按告訴人之告訴，係以使被告受刑事訴追為目的，是其陳述是否
    與事實相符，仍應調查其他證據以資審認；另被害人之陳述倘尚有瑕疵，則在未
    究明前，即難遽採為論罪科刑之依據。又認定不利於被告之事實，需依積極證據
    ，苟積極證據不足為不利於被告事實之認定時，即應為有利於被告之認定，更不
    必有何有利之證據（最高法院五十二年度臺上字第一三００號、六十一年台上字
    第三０九九號判例參照最高法院五十六年度臺上字第八０七號判例參照）。且按
    在訴訟上用以證明事實之證據，須於通常一般之人均不致於有所懷疑，而得確信
    其為真實之程度者，始得據以為有罪之認定，倘其證明尚未達到此一程度，而有
    合理之懷疑性存在，致使無從為有罪之確信時，即應為無罪之判決（最高法院七
    十六年台上字第四九八六號判例意旨參照）。
三、公訴人被告二人涉有偽造文書、詐欺取財等罪嫌，無非以被害人辛○○、卯○○
    、丁○○、己○○、徐太安之妻丙○○、子○○○、寅○○、陳清圳之妻辰○○
    、甲○○、陳英進、壬○○、丑○○、邱鴻文之妻戊○○於偵查中指訴綦詳，復
    有該互助會會單一紙在卷可稽，且被告庚○○、乙○○夫婦二人所召集之互助會
    係自八十七年十月十日起至九十一年二月十日止，共計五十一會，而於八十九年
    十月份後因故停標後，原應只剩下十九個活會之情，已據被告庚○○、乙○○二
    人自認在卷，然該互助會現卻仍有丁○○等合計二十四個活會會員尚未投標，足
    證被告庚○○、乙○○二人確有冒用會員名義盜標會款之事實，應屬甚明。至被
    告庚○○辯稱互助會之召集、開標及收取會款等事，皆是一人所為，與其妻無涉
    云云。惟查，該互助會會員大多數均係由被告乙○○所邀集、及互助會會款亦均
    是由被告乙○○所收取之情，已據被害人丁○○、壬○○、己○○、卯○○、辛○○等人供承無訛，可證被告庚○○上開所辯之詞顯係迴護其妻之詞，難足採信
    等情為主要論據。
四、訊據被告庚○○辯稱：係因為部分死會會員積欠會款不繳，會員欲以死會會款抵
    扣，被告因受經濟不景氣影響，無力長期負擔墊付款，才會導致互助會無法繼續
    下去，伊並無冒用會員名義盜標會款之事，目前僅有活會十九人云云；被告乙○○則辯稱：該互助會係伊先生庚○○所邀集的，伊只是偶而幫忙協助主持互助會
    開標事宜，及偶而代先生收取會款，其他互助會何人得標、標金多少等事伊均不
    知道云云。
五、經查：
（一）告訴人丁○○於九十年八月二十三日提出之告訴狀（參見九十年度他字第二四
      九七號偵查卷第二頁至三頁）係記載被告二人倒會拒不還款，因而提起本件告
      訴，並未說明被告二人有何冒標情事。而於檢察官偵查時亦陳述「我想可能被
      冒標」等語（參見九十年度偵字第二四九七號偵查卷第十二頁背面），而於本
      院審理時則陳述「在告時我沒有發現被告有冒標的情形，是檢察官偵查時才知
      道」等語（本院九十一年六月二十日訊問筆錄），因此告訴人丁○○並未確實
      說明被告二人如何冒標，及何名會員被冒標，而被告二人所提出之活會名單上
      ，告訴人丁○○仍為活會，並無被冒標之情形，因此告訴人丁○○之指訴，自
      不得作為認定被告有冒標之證據。
（二）告訴人辛○○於偵查時陳述「（被告有無冒標？），有，他冒標我的會，是別
      的會員告訴我」、「不知有否被冒標」等語（參見九十年度他字第一一五八號
      偵查卷第四頁、九十年度偵緝字第一四○○□號偵查卷第二十七頁），而被告
      二人所提出之活會名單上，告訴人辛○○仍為活會，並無被冒標之情形，因此
      告訴人辛○○之指訴，自不得作為認定被告冒標之證據。
（三）又被告庚○○召集本件互助會，其中有十一會另由被害人己○○擔任收取會款
      ，即會員編號四十一會至五十一會部分，依序為會員葉春和、許國恩、陳素蘭
      各一會、徐太安二會、甲○○二會、許月英二會、葉琬如、林春益各一會，其
      中僅有陳素蘭、徐太安、甲○○確有其人，其餘均由被害人己○○以其夫葉春
      和、其子葉婉如、其兄許國恩及虛名林春益、許月英名義參加本件互助會等情
      ，業據被害人己○○於偵查時及本院審理時指訴明確（參見九十年度偵緝字第
      一四○○號偵查卷第五十三頁、本院九十一年五月二十三日訊問筆錄）。被害
      人己○○於偵查時指訴：「（幫許代召幾個？）即四十一至五十一，我自己跟
      的是許月英二會、我接洽的是許月英二會、甲○○一個、林春益一個即四個死
      會」、「所以我代收十一會，其中有四會死會，我部分有七個（活會）」等語
      （參見九十年度偵緝字第一四○○號偵查卷第五十三頁至第五十五頁），然被
      害人己○○於本院審理時又改稱「編號四一至五一是告訴人己○○的會腳，還
      有六個死會、五個活會」等語（本院九十一年五月九日訊問筆錄）；其後又改
      稱「我有十一個會，編號四一至五一．．．我的會是五個死會、六個活會，活
      會是編號四三、四四、四五、四六，．．．何人是死會或活會，我不記得了」
      、「在告時我沒有發現被告有冒標的情形，是檢察官偵查時找到部分會員開會
      時我們才知道」等語（本院九十一年五月二十三日訊問筆錄、本院九十一年六
      月二十日審理筆錄）等語，因此被害人己○○數度指訴其所招攬之十一會互助
      會中，究竟是四個死會、七個活會抑為五個死會、六個活會，或六個死會五個
      活會，均前後矛盾，因此被害人己○○之指訴，亦不得作為認定被告有罪之證
      據。
（三）又公訴人前開所指二十四個活會中，依據會員編號順序為證人寅○○（編號５
      、６號二會）、吳金定（編號７號一會）、邱鴻文（編號１１號一會）、許見
      當（編號１２號）、王淑惠（編號１３號一會）、許秀馨（編號１４一會）、
      呂秋爵（編號２１號一會）、楊淑（即告訴人辛○○）（編號２３、２４號二
      會）、高淑英（編號２５、２６號二會）、郭永村（編號２７號一會）、告訴
      人丁○○（編號３０號一會）、丑○○（編號３１號一會）、癸○○（編號３
      ２號一會）、壬○○（編號３３號一會）、卯○○（編號３５一會）、李弘緯
      （編號３６號一會）、陳清圳（編號４０號一會）、陳素蘭（編號４３號一會
      ）、徐太安（編號４４、４５號二會）、甲○○（編號４６號一會）等二十四
      人。經查：
(一)其中依據會員編號順序依序為證人寅○○（編號６號一會）、吳金定（編號７號一
  會）、邱鴻文（編號１１號一會）、許見當（編號１２號）、王淑惠（編號１３號
  一會）、辛○○（編號２４號一會）、高淑英（編號２６號二會）、郭永村（編號
  ２７號一會）、丁○○（編號３０號一會）、丑○○（編號３１號一會）、癸○○
  （編號３２號一會）、壬○○（編號３３號一會）、卯○○（編號３５一會）、李
  弘緯（編號３６號一會）、陳清圳（編號４０號一會）、陳素蘭（編號４３號一會
  ）、徐太安（編號４４、４５號二會）、甲○○（編號４６號一會）等十九人均為
  活會會員，業據被告二人具狀陳明在卷，並據告訴人卯○○、被害人己○○、壬○○確認無訛（本院九十一年五月九日訊問筆錄），並據活會會員寅○○（編號６、
  ７二會）、戊○○（即邱鴻文編號１１一會）、告訴人辛○○（編號２４、２６、
  ２７三會）、告訴人丁○○（編號３０一會）、丑○○（編號３１一會）、癸○○
  （編號３２一會）、告訴人壬○○（編號３３一會）、告訴人卯○○（編號３５、
  ３６二會）、辰○○（即陳清圳之妻編號４０一會）、丙○○（即徐太安之妻編號
  ４４、４５二會）、子○○○（編號４３一會）、甲○○（編號４６一會）陳述在
  卷（參見九十年度偵緝字第一四○○號偵查卷第五十二頁至第五十五頁、第二十七
  頁）。其中有爭議者為寅○○（編號５一會）、許秀馨（編號１４一會）、呂秋爵
  （編號２１一會）、楊淑即告訴人辛○○（編號２３一會）、高淑英（編號２５一
  會）。
(二)會員寅○○以寅○○及吳金定等二人名義入會，分別為會員編號５、６（寅○○名
  義二會）、７（吳金定名義一會），為一死會、二個活會等情，業據寅○○於本院
  審理時證述甚詳（本院九十一年五月二十三日訊問筆錄），準此，會員寅○○（編
  號５一會）部分應列為死會，公訴人將會員編號５、６、７均列為活會，顯有錯誤
  。至於寅○○雖於偵查時證述：加入三會，五號、六號、七號，均活會，經被告庚○○稱證人寅○○於八十八年十一月有標一個，證人寅○○始改稱「我有標，但沒
  拿錢」等語，因此，證人寅○○已於八十八年十一月標取會款，應為死會，至於事
  後被告庚○○未交依約將得標會款交付證人寅○○，則係被告庚○○與證人寅○○
  之間債務不履行之問題。
(三)會員許秀馨（編號１４）為死會，已於八十九年三月十日以九千六百元得標，而編
  號３３之會員壬○○係另有其人等情，業據許秀馨到庭證述明確（本院九十一年五
  月一日訊問筆錄）。
(四)會員呂秋爵（編號２１號）因之前已繳九會之會款，但因無法繼續繳交會款，故將
  其會員身分讓給被告庚○○，由於被告庚○○尚未償還先前所繳之九會會款，故對
  外宣稱為活會等情，並據呂秋爵提出書面陳述在卷，而會員編號２１之會員身分實
  則為被告庚○○，並由庚○○於第十一期標取會款，業據被告庚○○具狀供述在卷
  ，因此，編號２１之會員應為死會至明。
(五)告訴人即會員辛○○以楊淑、高淑英、郭永村名義，分別為會員編號２３、２４（
  楊淑名義二會）、２５、２６（高淑英名義二會）、２７（郭永村名義一會）等五
  會，還有三個活會等情，業據告訴人辛○○於偵查時指訴明確（參見九十年度偵緝
  字第一四○○號偵查卷第二十七頁），因此，上開五會中應有二會為死會，因此會
  員編號２３、２５應為死會，而公訴人誤將會員標號２３、２４、２５、２６、２
  ７均列為活會，顯有誤會。
(六)至於會員寅○○於偵查時雖證述有四個活會云云，然於本院審理時則證述「被告許
  有二個死會的錢，繳不出來向我借，等於我吃下二個會」、「我有繼續繳四個活會
  的錢」等語（本院九十一年五月二十三日訊問筆錄），準此，此互助會原為五十一
  個會員，被告因為有二個死會的錢，無法繳交給得標會員，向同為會員之寅○○借
  貸後交付得標款項於死會會員，二者間屬於民事借貸關係，至於寅○○再參加被告
  所召集之互助會會成為會員，應屬於中途加入，成為活會會員，如此計算，此互助
  會應成為五十三個會員，不應以五十一個會員計算，因此證人寅○○證述有四個活
  會，應屬於事後加入之會員，不得全數列為前開二十四個活會會員之名單，附此敘
  明。
(七)綜上，被告辯稱會員編號５、１４、２１、２３、２５均為死會一節，自屬可信，
  因此，公訴人前開指訴尚餘二十四個活會一節，顯與事實不符，自不得作為認定被
  告二人有罪之證據。
（四）綜上各情，本件係關於互助會之合會關係，被告因部分會員未繳交會款，被告
      資金週轉困難，致互助會無法繼續進行，因而倒會，因此，本件應為民事糾紛
      ，宜循民途徑解決，此外復查無其他積極證據足認被告涉有公訴人所指之偽造
      文書、詐欺等犯行，不能證明被告二人犯罪，而為被告二人無罪之諭知。
據上論斷，應依刑事訴訟法第三百零一條第一項，判決如主文。
中      華    民      國    九十一    年      七      月      四      日
                                      臺灣板橋地方法院刑事第六庭
                                          法  官  徐玉玲
右正本證明與原本無異。
如不服本判決應於收受送達後十日內向本院提出上訴書狀，其未敘述上訴之理由者並
得於提起上訴後十日內向本院補提理由書（均須按他造當事人之人數附繕本）。
                                          書記官  陳映孜
中      華      民      國    九十一    年      七      月      四      日
